【裁判字號】    98,婚,59
【裁判日期】    980623
【裁判案由】    履行同居
【裁判全文】
臺灣基隆地方法院民事判決                98年度婚字第59號
原      告  甲○○
訴訟代理人  陳雅萍律師
被      告  乙○○
訴訟代理人  黃教倫律師
上列當事人間請求履行同居事件，本院於民國98年6月9日言詞辯
論終結，判決如下：
    主  文
被告應與原告同居。
訴訟費用新臺幣仟元由被告負擔。
    事實及理由
一、按婚姻之效力依夫之本國法，涉外民事法律適用法第12條前
    段定有明文。經查本件原告為中華民國國民，被告為韓國人
    ，故本件具有涉外因素，屬涉外民事法律事件，兩造於民國
    76年12月24日結婚，並於77年 1月18日在我國辦理結婚登記
    ，此有原告所提出之戶籍謄本附卷可稽，是原告請求被告履
    行同居，揆諸前揭規定，應以中華民國法律為準據法，合先
    敘明。
二、原告主張：
  (一)兩造於韓國相識交往後，於76年12月24日結婚，並於77年1
    月18日在我國辦理結婚登記，被告於78年 3月起來台依親，
    並與原告及原告家人同住，兩造婚後育有 2名子女季芝婷、
    季芝蘋。原告於婚後原從事保險業務，於93年 1月間前往大
    陸開創事業，其間仍持續匯款返臺照顧家人生活，之後原告
    於95年 7月間因公司資金不足，經營不善結束營業而返國，
    回國後難覓工作，暫以開計程車為業，經濟狀況不佳，而自
    原告結束大陸事業返臺後，兩造因被告為賭博向友人借款、
    未能善盡專職家庭主婦照顧幼女之責及動輒與原告母親爭吵
    等問題而發生數次口角爭吵，甚至多次談及離婚，其中95年
    7 月間原告因與被告爭吵憤而離家暫住友人家，原告數日後
    欲返家卻遭被告驅趕，原告多次透過女兒向被告表達欲返家
    之意，但仍為被告所拒，原告僅得持續借住友人家迄今，但
    仍持續繳交家中房屋貸款，其間原告亦曾向被告提出離婚之
    請求，被告則以原告應給付新臺幣（下同） 500萬元為離婚
    條件，而未能協議離婚；之後因原告計程車收入頓減、無力
    繳納房屋貸款致房屋遭拍賣，被告因而攜同女兒另行租屋居
    住，原告寄發存證信函請求與被告母女同住，被告則以存證
    信函表示於原告同意其所提各條件後，才同意原告搬至其現
    住所同住，然被告要求原告每月支付 4萬元生活費，實已超
    出原告能力負擔極限，且被告亦表示即使原告接受其所提條
    件，其都未必同意原告同居之請求。
  (二)按夫妻間本負同居義務，婚姻應以共同生活為目的，殊無限
    制於一定條件下始同意共同生活之理，被告自難以原告未能
    履行其所提條件據為不履行夫妻同居義務之正當理由，況原
    告從無不分擔生活費用之想法，而兩造婚姻現仍存續中，縱
    對生活費給付數額有所爭執，理應尋求共識，致力於消除婚
    姻破裂之因素，以改進雙方關係，促進家庭和諧，殊無任令
    其懸而未決，致兩造空有夫妻之名而無夫妻之實之理，被告
    既無不能履行同居義務之正當理由，依法自應與原告同居，
    為此提起本件訴訟請求被告履行同居義務。
三、被告聲明駁回原告之訴，其抗辯略以：被告於原告在大陸經
    營事業期間，均善盡照顧家庭之責任，並無原告所謂因賭博
    借款或與原告母親爭吵等情形，不料原告於95年 7月間因事
    業經營不善自大陸返臺後，並未立即返家與家人團聚，係於
    相隔數日後始返回家中，然收拾行李後隨即離家，不久之後
    原告母親亦不告而別，而被告當時收入減少，原告離家後對
    被告母女 3人之生活亦不聞不問，一家生活頓時陷入困境，
    且被告母女原來居住之房屋又因房貸未按時繳納而遭拍賣，
    被告母女不得已始搬遷至目前住所居住至今。原告自返臺迄
    今從未善盡為人夫、為人父之扶養責任，致被告母女 3人所
    居住之房屋遭拍賣，居無定所，生活拮据，現原告又在未對
    家庭盡其心力之情形下，片面請求履行同居義務，依民法第
    1001條規定，被告顯有不能同居之正當理由。
四、原告主張兩造於76年12月24日結婚，婚姻關係現仍存續中，
    於95年 7月分居至今，原告曾寄發存證信函請求被告履行同
    居，然被告提出兩造同居之條件，始願意與原告共同生活等
    事實，業據原告提出戶籍謄本1件、台北155支郵局第41號及
    基隆孝三路郵局第25號存證信函影本各 1件為證，並為兩造
    所不爭執，自堪信屬實。
五、按夫妻互負同居之義務，但有不能同居之正當理由者，不在
    此限，民法第1001條定有明文。所謂「不能同居之正當理由
    」，乃指夫妻有不堪同居或不宜同居之事由，或依其情形要
    求夫妻同居為不合理而言。又因夫妻來自不同家庭，所受教
    育及成長環境不同，而有不同之性格及思想，因此，認定夫
    妻是否有不堪或不宜同居之事由，非不可斟酌雙方當事人之
    教育程度、社會地位、平日相處情形及其他情事，正常夫妻
    之和諧家庭生活能否維繫以為斷（最高法院95年度台上字第
    676 號判決要旨可資參照）。查兩造為夫妻關係，自應以夫
    妻之身分經營婚姻共同生活而同居一處，以達婚姻生活上人
    倫之圓滿實現，而兩造自95年 7月開始分居，之後原告要求
    與被告共同居住，被告如無不能同居之正當理由，即應履行
    同居義務。被告雖抗辯原告未給付家庭生活費用，故有不能
    同居之正當理由云云，但原告確有繳納被告與子女居住處所
    之房屋貸款至96年間，為被告所不爭執，且原告於審理過程
    已表明願於其能力範圍內負擔家庭生活費用，即扣除應清償
    之債務及支付母親之安養院費用後，應可負擔6千元至1萬元
    之家庭生活費用等情，並提出福建連江地方法院執行命令、
    財團法人基隆市私立博愛仁愛之家證明書、繳費證明單、臺
    灣士林地方法院97年度湖簡字第 831號民事簡易判決等件影
    本為證，而經本院依職權調閱稅務電子閘門財產所得調件明
    細表，原告於97年度僅有新華航業股份有限公司之薪資所得
    183,856 元，別無其他收入及財產，堪認原告已願依其經濟
    能力分擔家庭生活費用，被告並未舉證證明原告有分擔超過
    1 萬元家庭生活費用之經濟能力，況夫妻對於婚姻共同生活
    體之維持，均有責任，因此兩造家庭生活費用，並非均應由
    原告全部負擔，如對分擔之數額意見不同，應由夫妻雙方共
    同溝通協調，齊力為共同生活之幸福與圓滿而努力，尚難僅
    因原告無法分擔被告所要求之家庭生活費用數額，即謂兩造
    有不堪同居或不宜同居之事由，被告抗辯其有不能同居之正
    當理由，洵不足採。
六、綜上所述，被告未履行同居義務，又無不能履行同居義務之
    正當理由，是原告訴請被告履行同居，為有理由，應予准許
    。
七、結論：本件原告之訴為有理由，依民事訴訟法第78條、第87
    條第1項，判決如主文。
中    華    民    國    98    年    6     月    23    日
                  家事法庭法  官  陳湘琳
以上正本係照原本作成。
對於本件判決如有不服，應於收受送達後20日內向本院提出上訴
書狀，敘述上訴之理由，上訴於臺灣高等法院，並按他造當事人
之人數附具繕本。
中    華    民    國    98    年    6     月    23    日
                          書記官  張慧儀


司法院資訊處製作；財團法人民間司法改革基金會備份。
